【裁判字號】    94,上,631
【裁判日期】    951107
【裁判案由】    損害賠償
【裁判全文】
臺灣高等法院民事判決                   94年度上字第631號
上  訴  人  丁○○
            丙○○
被 上訴 人  乙○○
訴訟代理人  甲○○○
上列當事人間請求損害賠償事件，上訴人對於中華民國94年 5月
20日臺灣臺北地方法院93年度訴字第4513號第一審判決提起上訴
，並為訴之變更，經本院於95年10月17日言詞辯論終結，判決如
下：
    主  文
上訴及變更之訴均駁回。
第二審訴訟費用由上訴人負擔。
    事實及理由
一、本件上訴人聲明求為判決：原判決關於駁回上訴人後開第(二)
    項之訴部分廢棄。(二)被上訴人應給付上訴人新台幣（下同）
     100萬元。(三)被上訴人應在聯合報頭版刊登長6公分、寬8公
    分「道歉啟事本人乙○○散布傳單、召開記者會及在立法院
    散布與議事無關之言論，指摘丁○○、丙○○散布涂醒哲君
    『誹聞』等內容不實，並藉此評責辱罵二人也屬不當，謹向
    二位當事人致歉。致歉人乙○○」道歉啟事一日（見本院(一)
    卷第60、10、43頁）。
    被上訴人聲明求為判決：上訴及變更之訴均駁回（見本院(一)
    卷第60頁）。
二、上訴人起訴主張：上訴人丁○○於民國（下同）91年10月 3
    日上午，在立法院召開記者會，主題為當時衛生署代理署長
    涂醒哲就行政事務之違失問題，記者會中雖有記者套問涂代
    署長在辦公室有否不當行為，惟上訴人丁○○皆婉拒答覆，
    詎被上訴人竟於91年10月 6日下午，散發以「譴責抹黑涂醒
    哲的共犯丁○○」為標題之傳單，在傳單中虛構上訴人丁○
    ○曾召開記者會「抨擊涂醒哲在辦公室與他人發生性關係」
    ，再藉此肆意侮罵上訴人丁○○「投機取巧」、「趕搭順風
    車」、「求取媒體曝光」、「更加令人不恥」、「引述八卦
    傳聞亂講話」、「徹底濫用立委職權」、「最壞示範」、「
    行徑更應受到譴責」、「言語暴力」、「必要懲處」、「嚴
    懲此事，以正風紀」等語；被上訴人又於91年10月 7日上午
    ，召開記者會，公然指稱：「丁○○的行為是趕搭順風車，
    並不道德，同時也濫用了立委職權誣指政府官員」、「丁○
    ○未經查證，以未經證實的傳聞說涂醒哲在辦公室與他人做
    愛」、「呼籲親民黨團，將丁○○『開除黨籍』．．．丁○
    ○『趁機惡意抹黑』涂醒哲的問題其實更大，毀壞立法院形
    象的程度也更嚴重」；被上訴人又於91年10月16日，在立法
    院環境及衛生委員會質詢衛生署代理署長涂醒哲時，誣指：
    「丁○○委員竟然說你縱容醫院『收黑心錢』，這樣的指控
    讓很多醫生感到不滿，紛紛打電話到我辦公室抱怨，因為丁
    ○○委員的丈夫也是醫生，她怎麼會說出這樣的話」，並誣
    指：「更令本席感到生氣的是，丁○○委員還說你在辦公室
    跟你的女職員『嘿咻、嘿咻』，丙○○更講你什麼，有人看
    到歐巴桑撿到衛生紙，這款，敢唔這款代誌？」等語，致上
    訴人之名譽、人格權受不法侵害，因而受有非財產上之損害
    等情，爰依民法第184條第1項前段、第195條第1項之規定，
    求為命被上訴人應給付 100萬元，並在本院變更請求被上訴
    人應在聯合報刊登上開內容道歉啟事一日（在原審原係請求
    被上訴人應以召開記者會方式，公開據實澄清並致歉）之判
    決。
    被上訴人則以：伊於91年10月 6日散發之傳單所為上開內容
    指摘、及91年10月 7日上午，召開記者會、91年10月16日在
    立法院環境及衛生委員會質詢衛生署代理署長涂醒哲所為上
    開內容陳述，係根據上訴人丁○○於91年10月1日上午、91
    年10月3日上午、及91年10月7日下午所召開記者會，經媒體
    報導並提及上訴人丙○○於上訴人丁○○所召開91年10月 3
    日記者會前一天曾告知TVBS記者白心儀，歐巴桑撿到衛生紙
    等語，事涉衛生署代理署長涂醒哲公私德問題，自屬可受公
    評之事，既經證實為子虛烏有，伊始基於國會自律原則，要
    求身為立法委員之上訴人丁○○澄清道歉，否則，應受懲處
    ，並於質詢時，要求涂醒哲澄清，乃善意發表言論，並無何
    不實之指摘或陳述，且應受憲法言論免責權之保障；就上訴
    人丙○○言，亦為善意傳述事實，並無侵害上訴人名譽之故
    意等語，資為抗辯。
三、經查上訴人主張被上訴人有於91年10月 6日散發之傳單為上
    開內容指摘、及91年10月 7日上午，召開記者會、91年10月
    16日在立法院環境及衛生署委員會質詢衛生署代理署長涂醒
    哲時為上開內容陳述之事實，業據其提出被上訴人散發「譴
    責抹黑涂醒哲的共犯丁○○」之傳單、91年10月 8日中華日
    報第3版、91年10月8日民眾日報第4版、91年10月8日中華日
    報第 4版及立法院公報第91卷第66期委員會記錄為證（見原
    審卷第22頁至第27頁），並經原審當庭就被上訴人於91年10
    月16日在立法院環境及衛生委員會發言內容之錄音帶勘驗結
    果屬實（見原審卷第 142、143、145頁），且為被上訴人所
    不爭執，固堪認為真實。
四、惟按言論自由為人民基本權利，有個人實現自我、促進民主
    政治、實現多元意見等多重功能，維護言論自由即所以促進
    民主多元社會之正常發展，與個人名譽之可能損失，兩相權
    衡，顯然有較高之價值，國家應給予最大限度之保障。是行
    為人以善意發表言論，對於可受公評之事而為適當之評論，
    或行為人雖不能證明言論內容為真實，但所言為真實之舉證
    責任應有相當程度之減輕（證明強度不必至於客觀之真實）
    ，且不得完全加諸於行為人。倘依行為人所提證據資料，可
    認有相當理由確信其為真實，或行為人乃出於明知不實故意
    捏造或重大過失、輕率、疏忽而不知其真偽等不利之情節未
    盡注意義務而有過失。縱事後證明其言論內容與事實不符，
    亦不能令負侵權行為之損害賠償責任，庶幾與「真實惡意」
    原則所揭櫫之旨趣無悖（最高法院93年度台上字第1979號判
    決參照）。
五、上訴人丁○○於91年10月 3日上午所召開記者會中答覆記者
    提問時稱：「（記者問：委員，因為好像有說那個涂代署長
    在辦公室嘿咻）這個我要等到當事人能夠勇敢站出來以後，
    我才能向各位發言」、「這個我在這裡，我先hold infor-
    mation好不好？故弄玄虛一下」、「（記者問：那歐巴桑怎
    麼跟妳講的？說她是親眼看到的，還是聽人家講的？）她親
    眼看到，她不是聽人家講的」（見原審卷第16、17頁），雖
    上訴人丁○○並未明說衛生署代理署長涂醒哲有在辦公室做
    愛，但其不予否認而語帶保留，已足使在場記者推認該事實
    之可能性極大；再從上訴人丁○○於91年10月 2日所發出之
    該次記者會通知，其標題已表明「涂醒哲公私德攏歪」，並
    於內文指出：「．．．此刻更傳出涂醒哲個人私德有瑕疵」
    以觀（見原審卷第10、14頁），益見上訴人丁○○於該次記
    者會前在主觀上即已確信應有其事。故聯合晚報於91年10月
     3日即以「丁○○獲檢舉爆料，涂曾在辦公室不軌」為標題
    （見原審卷第21頁）；而東森新聞網亦於當日以「舔耳疑雲
    ／撞見涂醒哲『炒飯』為標題，並於內文指出：「 3日立委
    丁○○辦公室再透露指涂醒哲在疾病管制局長任內，還涉及
    一起與女職員在辦公室『炒飯』緋聞事件，被一位打掃的歐
    巴桑撞個正著」（見原審卷第154、155頁），足見被上訴人
    抗辯伊係根據上開媒體報導，確信上訴人丁○○有在該次記
    者會指述衛生署代理署長涂醒哲在辦公室做愛，自屬可取，
    應屬有正當理由，而非出於故意捏造；而上訴人丁○○係親
    民黨立法委員，在記者會指述衛生署代理署長涂醒哲在辦公
    室做愛，足以破壞政府及政府官員形象，自屬可受公評之事
    ，既乏證據證明其為真實，被上訴人自得予以為適當之評論
    。則被上訴人於91年10月 6日以「譴責抹黑涂醒哲的共犯丁
    ○○」為標題之傳單內載述：「在此次衛生署代署長涂醒哲
    的舔耳風波烏龍事件中，親民黨立委李慶安固然可議，但是
    與其同黨籍的立委丁○○『投機取巧』，利用案情尚未明朗
    的這段期間『趕搭順風車』，以誣指涂醒哲『求取媒體曝光
    的作法更令人不恥』」、「『立委丁○○抨擊涂醒哲在辦公
    室與他人發生性關係』，但證據何在？在丁○○所開的記者
    會中既缺乏照片、錄音帶、錄影帶等明確事證，也沒有目擊
    證人，從頭到尾僅是『引述八卦傳聞亂講話』，可說是『徹
    底濫用立委職權』誣指政府官員的『最壞示範』」、「在舔
    耳事件真相大白之後，我們認為有必要徹底檢視目前立委濫
    用言論免責權形成『言語暴力』的問題，李慶安固然難辭其
    咎，但丁○○這種僅引述八卦傳聞就召開記者會的『行徑更
    應受到譴責』，我們除了要求親民黨團對黨籍立委作出『必
    要懲處』之外，也要求立法院紀律委員會『嚴懲此事，以正
    風紀』」（見原審卷第22頁）；再於91年10月 7日上午所召
    開記者會中指述：「丁○○的行為是趕搭順風車，並不道德
    ，同時也濫用了立委職權誣指政府官員」、「丁○○未經查
    證，以未經證實的傳聞說涂醒哲在辦公室與他人做愛」、「
    呼籲親民黨，將丁○○開除黨籍」、「丁○○趁機惡意抹黑
    涂醒哲的問題其實更大，毀壞立法院形象的程度也更嚴重」
    （見原審卷第23頁至第25頁）；又於91年10月16日在立法院
    環境及衛生委員會質詢衛生署代理署長涂醒哲時稱：「這個
    丁○○講你這點我最生氣的就是說你在辦公室跟你的職員在
    『嘿咻、嘿咻』，說什麼丙○○更講你什麼，有人看到，歐
    巴桑去看到衛生紙，這款，敢唔樣這款代誌？」（見原審卷
    第 145頁），經核均僅係在指摘上訴人丁○○並未提出證據
    ，亦未經查證，即認衛生署代理署長涂醒哲在辦公室做愛，
    係出於不良居心，呼籲親民黨團及立法院紀律委員會應予懲
    處，並以之質詢要求涂醒哲澄清，尚難認已逾越適當評論之
    範疇。
六、被上訴人確曾於91年10月16日在立法院環境及衛生委員質詢
    衛生署代理署長涂醒哲時稱：「丁○○委員竟然說你縱容醫
    院收黑心錢，這樣的指控讓很多醫生感到不滿，紛紛打電話
    到我辦公室抱怨，因為丁○○委員的丈夫也是醫生，她怎麼
    會說出這樣的話」（見原審卷第26頁）。雖上訴人丁○○否
    認有指述衛生署代理署長涂醒哲縱容醫院收黑心錢，惟依聯
    合晚報於91年10月 1日以「立委批：不肖醫院牟暴利，拿過
    期疫苗施打」為標題，而於內文指出：「親民黨立委丁○○
    上午舉行記者會，質疑衛生署代署長涂醒哲違法替藥品廣告
    ，且對自費疫苗任由醫院哄抬價格，大賺黑心錢，甚至傳出
    不肖醫院打算再利用此漏洞，將過期疫苗高價售給自費接種
    民眾或謊報免費接種人數，牟取暴利」（見本院(二)卷第51頁
    之證物袋內），足見被上訴人抗辯伊係根據該項媒體報導，
    認上訴人丁○○有指述衛生署代理署長涂醒哲縱容醫院收黑
    心錢（見本院(二)卷第47頁正面），亦屬可取，而非出於故意
    捏造。
七、被上訴人確曾於91年10月16日在立法院環境及衛生委員會質
    詢衛生署代理署長涂醒哲時稱：「．．．說什麼丙○○更講
    你什麼，有人看到，歐巴桑去看到衛生紙，這款，敢唔這款
    代誌？」，雖上訴人丙○○否認有該項說詞，惟依中國時報
    於91年10月 8日刊載：「多位媒體記者公開指證，不但丁○
    ○本人在10月 3日的記者會上曾經說過『歐巴桑親眼看到』
    的話，丁○○的先生、前立委丙○○還在爆料記者會前一天
    晚上就告訴記者『歐巴桑有撿到衛生紙』」、「陪同丁○○
    出席記者會的丙○○，起先否認他曾在10月 3日記者會前以
    電話告知TVBS記者白心儀此一勁爆內容，但後來因白心儀擬
    與丙○○電話對質，高終於改口承認『我有說』」（見原審
    卷第 117頁），足證被上訴人在質詢中所為此部分之說詞，
    係屬有據，而非出於故意捏造。
八、綜上所述，已足證明被上訴人並未侵害上訴人之名譽、人格
    權，況被上訴人因此所涉及刑責部分，亦經刑事法院判決諭
    知無罪確定，有本院92年度上易字第3313號刑事判決足據（
    見原審卷第48頁至第53頁），益見被上訴人並無侵權行為。
    從而，上訴人依據民法第184條第1項前段、第195條第1項之
    規定，請求被上訴人應給付上訴人 100萬元，並在本院變更
    請求被上訴人應在聯合報刊登上開內容道歉啟事一日，均屬
    不應准許。原審就上訴人請求給付 100萬元部分所為上訴人
    敗訴之判決，並無不合，上訴論旨指摘原判決此部分不當，
    求予廢棄改判，為無理由。
九、至兩造之其餘攻擊或防禦方法及未經援用之證據，經本院斟
    酌後，認為均不足以影響本判決之結果，自無逐一詳予論駁
    之必要，併此敘明。
十、據上論結，本件上訴及變更之訴均無理由，依民事訴訟法第
    449條第1項、第78條、第85條第1項前段，判決如主文。
中    華    民    國    95    年    11    月    7     日
                    民事第六庭
                        審判長法  官  林鄉誠
                              法  官  楊豐卿
                              法  官  梁玉芬
正本係照原本作成。
如不服本判決，應於收受送達後20日內向本院提出上訴書狀，其
未表明上訴理由者，應於提出上訴後20日內向本院補提理由書狀
（均須按他造當事人之人數附繕本）上訴時應提出委任律師或具
有律師資格之人之委任狀；委任有律師資格者，另應附具律師資
格證書及釋明委任人與受任人有民事訴訟法第466條之1第1項但
書或第2項（詳附註）所定關係之釋明文書影本。
中    華    民    國    95    年    11    月    8     日
                              書記官  詹麗珠
附註：
民事訴訟法第466條之1（第1項、第2項）：
對於第二審判決上訴，上訴人應委任律師為訴訟代理人。但上訴
人或其他法定代理人具有律師資格者，不在此限。
上訴人之配偶、三親等內之血親、二親等內之姻親，或上訴人為
法人、中央或地方機關時，其所屬專任人員具有律師資格並經法
院認為適當者，亦得為第三審訴訟代理人。


司法院資訊處製作；財團法人民間司法改革基金會備份。
